臺灣桃園地方法院民事判決
110年度訴字第1640號
原      告  𨶒國昌  
被      告  綠意心賞管理委員會

兼  上一人
法定代理人  張妤如  
共      同
訴訟代理人  曾國龍律師
            石正宇律師                      
上列當事人間請求確認區分所有權人會議決議無效等事件，於民
國111年8月22日言詞辯論終結，本院判決如下：
     主      文
確認綠意心賞社區於民國一一０年六月六日所召開之區分所有權
人會議所為之決議不存在。
原告其餘之訴駁回。
訴訟費用由被告綠意心賞管理委員會負擔。
    事實及理由
壹、程序事項：
一、按當事人適格，係指當事人就具體特定之訴訟，得以自己之
    名義為原告或被告，而受為訴訟標的法律關係之本案判決之
    資格而言，故在確認之訴，被告須為使原告有確認必要之對
    方利害關係人，始有被告之適格。次按當事人之適格為權利
    保護要件之一，原告或被告就為訴訟標的之法律關係如無訴
    訟實施權，當事人即非適格，原告欠缺權利保護要件，法院
    自應認其訴為無理由，以判決駁回之（最高法院29年抗字第
    347號判例、80年度台上字第2378號判決意旨參照）。再按
    公寓大廈區分所有權人會議之決議事項由管理委員會執行，
    公寓大廈管理條例第36條第1款定有明文，是起訴請求確認
    區分所有權人會議決議為無效時，應以管理委員會或全體區
    分所有權人為被告，始為適格（最高法院95年度台上字第13
    16號判決、97年度台上字第2347號判決意旨參照）。本件原
    告請求確認綠意心賞社區（下稱系爭社區）於民國110年6月
    6日召開區分所有權人會議所為之決議不存在，而對被告綠
    意心賞管理委員會（下稱綠意心賞管委會）及主任委員即被
    告張妤如提起本件訴訟，經本院闡明原告以張妤如為被告起
    訴當事人不適格後，仍將張妤如列為被告，依前開規定與說
    明，此部分之訴應予駁回。
二、按確認法律關係之訴，非原告有即受確認判決之法律上利益
    者，不得提起之，民事訴訟法第247條第1項前段定有明文。
    所謂即受確認判決之法律上利益，係指法律關係之存否不明
    確，原告主觀上認其在法律上之地位有不安之狀態存在，且
    此種不安之狀態，能以確認判決將之除去者而言（最高法院
    52年台上字第1240號判例參照）。原告起訴主張其為系爭社
    區之區分所有權人，被告綠意心賞管委會於110年6月6日所
    召開區分所有權人會議之決議為自始不存在，然為被告所否
    認，已影響原告身為區分所有權人之權益，且原告因上開決
    議之法律關係之存否不明確，已致其私法上之地位及權利有
    不安之狀態存在，該不安狀態延續至今，又得以本確認判決
    予以除去，揆諸上開說明，原告提起本件確認之訴即有受確
    認判決之法律上利益。
貳、實體事項：
一、原告起訴主張：原告為系爭社區之區分所有權人，系爭社區
    於110年6月6日召開區分所有權人會議（下稱系爭會議），
    惟系爭會議有未經區分所有權人及區分所有權比例1/2以上
    出席，並以出席人數及出席區分所有權比例1/2以上同意作
    成決議；且開票過程未公開；出席委任書下方不應記載關於
    社區議題意見之勾選等瑕疵，故系爭會議所作成之決議不存
    在等語。並聲明：確認系爭會議之決議不存在。　
二、被告則以：系爭會議召集時因適逢新冠疫情肆虐，中央疫情
    指揮中心禁止室內進行5人以上之集會，故系爭社區時任主
    委郭豐昇製作區分所有權人會議之出席委託書，由各區權人
    填具委託書，並於委託書內針對個別議案表示意見後，交由
    各該代表出席系爭會議，亦即系爭社區A棟之區權人均委託
    宋玲玲，B棟之區權人均委託吳素容，C棟之區權人均委託郭
    豐昇，D棟之區權人均委託張妤如，E棟之區權人均委託黃麗
    蓉出席，各棟區權人代表接受委託後，即依照其等所受之委
    託書內載明之委託意見進行表決而作成系爭會議之決議，系
    爭會議之出席人數及區權比例已達系爭社區規約第3條第9項
    所要求之門檻。另實際與會之區權人均有見聞系爭會議之開
    票過程，委任書下方記載關於社區議題意見勾選，此方式更
    能確認委託人之真意，且公寓大廈管理條例就此並無禁止等
    語置辯。並聲明：原告之訴駁回。
三、原告為系爭社區之區分所有權人；系爭社區於110年6月6 日
    ，由社區主任委員郭豐昇召集系爭會議等情，為兩造所不爭
    執，並有系爭會議紀錄、110年4月29日公告及開會通知單在
    卷（見本院卷一第196至210頁、第218、220頁），堪認為真
    。原告主張系爭會議有上開瑕疵，決議應不存在等語，為被
    告所否認，並以前揭情詞置辯，經查：
　㈠按公寓大廈管理委員會為人的組織體，區分所有權人會議為
    其最高意思機關。區分所有權人會議之決議乃多數區分所有
    權人基於平行與協同之意思表示相互合致而成立之法律行為
    ，如法律規定其決議必須有一定數額以上區分所有權人及其
    區分所有權比例出席，此一定數額以上之區分所有權人出席
    ，為該法律行為成立之要件。欠缺此項要件，區分所有權人
    會議決議即屬不成立，尚非單純之決議方法違法問題（最高
    法院109年度台上字第502號民事判決意旨參照）。又依公寓
    大廈管理條例第31條規定，區分所有權人會議決議之成立要
    件及表決方式得以規約約定之，系爭社區規約並於第3條第9
    項規定：「九、區分所有權人會議，應有區分所有權人過半
    數及其區分所有權比例合計過半數之出席，以出席人數過半
    數及其區分所有權比例占出席人數區分所有權合計過半數之
    同意行之。」（見本院卷二第49頁）。系爭社區規約是在公
    寓大廈管理條例第31條之原則規範下，另為特別規定，自應
    優先適用。
  ㈡次按區分所有權人因故無法出席區分所有權人會議時，得以
    書面委託配偶、有行為能力之直系血親、其他區分所有權人
    或承租人代理出席；受託人於受託之區分所有權占全部區分
    所有權五分之一以上者，或以單一區分所有權計算之人數超
    過區分所有權人數五分之一者，其超過部分不予計算，公寓
    大廈管理條例第27條第3項定有明文。自其立法意旨以觀，
    為保障區分所有權人行使區分所有權人會議表決權之權利，
    故特別規定區分所有權人因故無法出席區分所有權人會議時
    ，得以書面委託他人代理出席，且為避免委託之區分所有權
    集中於特定之受託人，於條文但書中限制其受託之比例及人
    數。該條文並無「除規約或區分所有權人會議另有規定外」
    之例外規定，故有關區分所有權人委託他人代理出席區分所
    有權人會議及表決權之行使，包括書面委託屬於法定要式行
    為；所列之配偶、有行為能力之直系血親、其他區分所有權
    人或承租人則屬具有法定資格之代理人；受託比例及人數，
    均屬於法律之強行規定，違反此項規定，依民法第71條規定
    ，其代理應屬無效，自不得計入當日出席人數及表決人數。
　㈢經查：
　⒈依被告管委會所提被證8出席委任書僅記載區分所有權人標的
    物標示之門牌地址，而無委託人（區分所以權人）及受託人
    姓名及簽名者，共計21份（見本院卷一第254、256、258、2
    68、276、280、296、318、326、330、334、338、358、360
    、364、366、368、370、372、380、382頁），該等委任書
    並未具名係何人所為，則該等委任書是否係各該門牌址之區
    分所有權人本人所寫，已非無疑，且亦無從表示受託人為何
    人，又前開法條既明文規定代理權之授與須與書面為之，區
    分所有權人於開會前未以書面委託，受託人即非合法代理。
    被告雖另提出被證10住戶聲明書表示住戶有委託真意云云（
    見本院卷一第470至498頁），惟如容許以事後提出委託書之
    方式參與會議，如同容許任何區分所有權人均得不出具合法
    之委託書委任他人參與會議表決，並於會議結束後以會議決
    議結果是否符合其利益來決定是否補正出具委託書，顯非適
    法，故被告提出事後補正之聲明書，亦不能補正委任程序。
    故上開戶不得計入出席戶數。　　　　　
　⒉又被證8之出席委任書其中有37份，其上僅有委託人周慶祥、
    陳麗紅、王淑靜、簡黃阿鳳、林志宏、陳怡蓁、白嘉文、蔡
    明仁（區分所有權地址：莊二街186號1樓）、羅濟安、李璦
    珍、董彩霖、郭惠玟、林瑞如、吳坤穎、蔡明仁（區分所有
    權地址：莊二街184號1樓）、張馨文、黃美華、李育儒、呂
    宥嫺、郭豐昇、張婉玲、袁國濱、呂昀珊、李映瓊、范秀清
    、陳韻如、鄭世偉、劉欣穎、張芷菱、關人智、薛夙婷、張
    妤如、黃偉婷、鍾美玲、鍾美慧、葉肇義及劉文正之簽名，
    並無受託人之姓名及簽名（見本院卷一第252、264、270、2
    72、274、278、282、286、288、292、294、302、304、306
    、308、310、316、320、322、324、340、342、344、346、
    348、350、352、354、356、362、374、384、398、400、40
    2、404、406頁），無從表示受託人為何人，不符法定要式
    程式，理由同上，該等委託書亦不具效力，自不得計入出席
    戶數。
　⒊系爭社區共106戶，依系爭社區規約約定應有超過半數即53戶
    之代表人以上人數出席方得成立會議。則本件被告所提出之
    被證8出席委任書共計77份，扣除上開應剔除不得計入系爭
    會議出席人數58戶（計算式：21＋37），以及其中委託人及
    代理人均為吳素容之出席委任書1份（見本院卷一第314頁）
    後，委託出席戶數為18戶（計算式：77－58－1＝18），再加計
    被告主張親自出席系爭會議之區分所有權人宋玲玲、吳素容
    、郭豐昇、張妤如、黃麗蓉等5戶（見本院卷一第450至458
    頁），應計入之出席戶數為23戶（計算式：18＋5＝23），並
    未達過半數之53戶，不符合系爭社區規約之出席人數，依照
    上開說明，系爭會議無從成立決議，故其決議內容均不成立
    。本件原告以此主張決議不存在，為有理由，故就其餘兩造
    爭執系爭會議開票過程是否公開以及出席委任書下方得否記
    載關於社區議題意見之勾選部分，就本件已無影響，茲不再
    贅。
四、綜上所述，原告主張系爭會議之決議因未達系爭社區規約第
    3條第9項所定出席額數，所為決議不成立，而請求確認系爭
    會議之決議不存在，洵屬正當，應予准許。
五、本件事證已臻明確，兩造其餘之攻擊或防禦方法及所用之證
    據，經本院斟酌後，認為均不足以影響本判決之結果，爰不
    逐一論列，附此敘明。
六、訴訟費用負擔之依據：民事訴訟法第79條。
中　　華　　民　　國　　111 　年　　8 　　月　　31　　日
                  民事第一庭    法　官　李麗珍
以上正本係照原本作成。
如對本判決上訴，須於判決送達後 20 日內向本院提出上訴狀。
如委任律師提起上訴者，應一併繳納上訴審裁判費。　
中　　華　　民　　國　　111 　年　　8 　　月　　31　　日
                                書記官  謝伊婕